---
title: "Introduction au package samfr"
author: "Yves Croissant"
titlepage: true
date: \today
lang: fr
crossref:
  fig-title: "Figure"
  tbl-title: "Tableau"
  lof-title: "Table des figures"
  lot-title: "Liste des tableaux"
toc-own-page: true
titlepage-color: "FFF5EE"
titlepage-rule-height: 2
titlepage-logo: "cemoi.png"
header-includes:
- \usepackage{pdflscape}
- \newcommand{\blandscape}{\begin{landscape}}
- \newcommand{\elandscape}{\end{landscape}}
format:
  pdf:
    toc: true
    number-sections: true
    template: eisvogel.tex
    keep-tex: true
    pdf-engine-opt: --no-toc-relocation
vignette: >
  %\VignetteEncoding{UTF-8}
  %\VignetteIndexEntry{Introduction au package mcs}
  %\VignetteEngine{quarto::pdf}
---


```{r }
#| label: setup
#| include: false
knitr::opts_chunk$set(message = FALSE,
                      warning = FALSE,
                      out.width = "80%",
                      fig.asp = 0.8,
                      fig.align = "center",
                      cache = FALSE,
                      echo = TRUE)
options(width = 60,
        knitr.table.format = "latex",
        knitr.booktabs = TRUE,
        knitr.kable.NA = "",
        pillar.print_max = 3,
        pillar.print_min = 3,
        tibble.print_max = 3,
        tibble.print_min = 3
)
def.chunk.hook  <- knitr::knit_hooks$get("chunk")
knitr::knit_hooks$set(chunk = function(x, options) {
  x <- def.chunk.hook(x, options)
  paste0("\n \\", "small","\n\n", x, "\n\n \\normalsize")
})
```
**samfr** (pour Social Account Matrix for France) est un package permettant de
construire facilement et de manière personnalisée une MCS (matrice de
comptabilité sociale) pour la France. Le but de la MCS est de résumer,
sous la forme d'un tableau à double entrée, l'activité économique d'un
territoire. Elle est construite à partir des données des deux tableaux
de synthèse :

- le TES (Tableau Entrées-Sorties),
- le TEE (Tableau Economique d'ensemble).

Le premier présente les emplois et les recettes en produits, la
matrice des consommations intermédiaires, ainsi que les comptes de
production et d'exploitation des branches productives. Le second
synthétise l'activité des agents institutionnels (ménage, entreprise,
Etat et reste du monde en particulier).

Le package **sam** propose deux fonctions principales :

- `stbl` permet d'extraire et de mettre en forme les éléments des
  tableaux de synthèse,
- `sam` met en forme les éléments des tableaux de synthèse afin de
  construire une matrice de comptabilité sociale.

# Les tableaux de synthèse

Le TES se présente comme un tableau "en T", constitué de 4 éléments :

- à gauche les ressources en produits,
- à droite les emplois en produits,
- au milieu le tableau des entrées intermédiaires (le TEI),
- en bas les comptes de production et d'exploitation des branches.

Le TEI est un tableau carré indiquant les consommations intermédiaires
utilisées par chaque branche (en colonne) pour chaque produit (en
ligne). 

Un quatrième tableau complète le TES, il est disponible dans le TES
symétrique ; il s'agit du tableau de production, qui indique la
production de chaque produit (en colonne) par chaque branche (en
ligne). 

**sam** contient l'ensemble des TES disponibles sur le site de
l'INSEE, dans deux nomenclatures :

- la nomenclature **A17** en 17 branches depuis 1949,
- la nomenclature **A38** en 38 branches depuis 1978.


Le TEE présente les emplois (à gauche) et les ressources (à droite)
pour les secteurs institutionnels (sociétés financières et
non-financières, ménages, ISBL, Etat et reste du monde), en décrivant
les opérations comme l'enchaînement d'un ensemble de comptes, le solde
d'un compte (en emploi) devenant la ressource du compte suivant\ :

- le **compte de production** soustrait de la production les consommations
  intermédiaires et est soldé par la *valeur ajoutée brute*,
- le **compte d'exploitation** soustrait de la valeur ajoutée brute
  les salaires (incluant les cotisations salariales et patronales) et
  les impôts à la production et est soldé par l'*excédent brut
  d'exploitation* (les ressources en salaires et en impôts à la
  production ne sont pas intégrés). L'EBE des ménages est la somme du
  revenu mixte brut et de l'EBE "pur", constitué des loyers fictifs.
- le **compte d'affectation des revenus primaires** indique les
  transferts de revenus de la propriété entre agents (un jeu à somme
  nulle), les salaires (incluant les cotisations patronales et
  salariales) et les impôts à la production reçus. Le solde de ce
  compte est le *revenu primaire*.
- le **compte de distribution secondaire des revenus** intègre l'impôt
  sur le revenu, les cotisations et prestations sociales, ainsi que
  des transferts divers (en particulier les primes et indemnités
  d'assurance-dommage), son solde est le *revenu disponible*,
- le **compte d'utilisation du revenu** intègre la consommation finale
  et son solde est l'*épargne brute*.

Le TEE n'est utilisé qu'à partir du compte d'affectation des revenus
primaires. Notons que :

- La consommation finale des ménages dans le TEE est nette de la
  correction territoriale (non sectorisée),
- l'épargne brute des ménages est augmentée de D8 (ajustement pour
  variation des droits à pension), au détriment de celle des sociétés
  non financières.
  
Les tableaux de synthèse sont stockés dans un tableau interne de **sam**
appelé `TBL` : 

```{r }
#| label: TBL
#| eval: TRUE
samfr:::TBL |> head()
```

Les variables de ce tableau sont :

- `an` : l'année,
- `tableau` : `"produits"` pour les emplois et les ressources en
  produits, `"branches"` pour les comptes de production et
  d'exploitation des branches, `"tei"` pour la table des consommations
  intermédiaires et `"matprod"` pour la table de production,
- `compte` et `compte2` indiquent le(s) compte(s) concernés ; pour
  `tee`, il s'agit des agents, pour `branches` des branches et pour
  `produits` des produits. `compte2` n'est pertinent que pour les deux
  tableaux matriciels des emplois intermédiaires et de la
  production. Dans ce cas, `compte` indique le produit et `compte2` la
  branche,
- `variable` est l'acronyme de la variable, par exemple `"cf"` pour la
  consommation finale des ménages,
- `valeur` est la valeur de la variable en milliards d'euros courants,
- `sgn` est le "signe" de la variable : `"pos"` s'il s'agit d'une
  ressource, `"neg"` s'il s'agit d'un emploi et `"both"` pour les deux
  tableaux matriciels.

Toutes les lignes de `sam:::TBL` sont exactement des valeurs de
variables disponibles sur le site de l'INSEE, à une exception près. La
matrice de production n'est disponible que pour 2023, pour les autres
années, nous ne connaissons que les marges de cette matrice,
c'est-à-dire la production des branches et la production en
produit. La matrice a été estimée pour chaque année par la méthode des
facteurs de croissance, la matrice initiale pour l'année $t$ étant
celle obtenue en $t + 1$.

Toutes les valeurs sont exprimées en milliards d'euros courant.

Les tableaux renvoyés par `sam` et par `stbl` sont de classe `"tbl"`,
`"tbl_df"` et `"data.frame"`, ce sont autrement dit des tibbles et pas
des data frame ordinaires. L'utilisation du package **tibble** est
conseillé car cela permet une impression beaucoup plus agréables des
tableaux, mais elle est optionnelle. Nous l'utiliserons dans ce
document, par conséquent, nous chargerons, en plus du package **sam**,
le package **tibble**, et également le package **tinytable** qui
permet la mise en forme des tableaux. 

```{r }
#| label: librairies
library(samfr)
library(tinytable)
library(tibble)
```

# Extraction des tableaux de synthèse avec `stbl`

`sam:::TBL` n'a pas vocation a être manipulé directement par
l'utilisateur. La fonction `sam::stbl` permet d'extraire et de
mettre en forme un sous-ensemble de lignes de ce tableau. Ces deux
arguments principaux sont l'année (`an`) et le tableau
(`tableau`). Par exemple, pour extraire les comptes des branches en
2013, on utilisera :

```{r }
#| label: stbl_branches
stbl(an = 2013, tableau = "branches")
```

Les arguments supplémentaires sont :

- `unit`, l'unité de mesure, soit `"G"` pour des milliards d'euros,
  `"M"` pour des millions d'euros, `"K"` pour des milliers d'euros et
  `"E"` pour des euros,
- `sgn` permet de spécifier si on souhaite renvoyer les emplois (`sig
  = "neg"`) ou les ressources (`sig = "pos"`), les deux étant renvoyés
  par défaut,
- `variables` est un vecteur de caractères permettant de renvoyer un
  sous-ensemble des variables du tableau sélectionné,
- `net_tax` est une valeur logique, si elle est vraie, les taxes sur
  les produits (`t.pr`) dans les ressources en produits et les taxes
  sur la production (`t.br`) dans le compte d'exploitation des
  branches sont renvoyées nettes des subventions (`s.pr` et
  `s.br`). Dans le cas inverse, le tableau renvoie séparément les
  taxes et les subventions,
- `isbl` est une valeur logique, si elle est vraie, la consommation
  finale des ISBL (institutions sans but lucratif) est indiquée sous
  le nom de `"isbl"` dans la table des produits et les ISBL
  constituent un agent du TEE ; autrement les ISBL sont fusionnés avec
  les ménages,
  
Par exemple, pour renvoyer les ressources en produits en millions
d'euros courants en 2013 et 2015, en distinguant impôts et subventions :

```{r }
#| stbl_produits
stbl(an = c(2013, 2015), tableau = "produits", sgn = "pos",
       net_tax = FALSE, unit = "M")
```

Certaines variables sont spécifique au tableau. Pour le TES,

- `net_acc` est une valeur logique, si elle est vraie, la formation
  brute de capitale fixe (`"fbcf"`) est renvoyée nette de la variation
  des stocks ; autrement, la table des produits renvoie
  séparément la FBCF et la variation des stocks (`"ds"`),
- `naf` indique la nomenclature d'activité ; par défaut, c'est `"A17"`
de 1949 à 1977 et `"A38"` à partir de 1978.

```{r }
#| stbl_spec_tes
stbl(2023, tableau = "produits", net_acc = FALSE, naf = "A4")
```

On a ici choisi une nomenclature en 4 positions et la variation de
stocks (`"ds"`) est renvoyée distinctement de l'investissement
(`"fbcf"`). Notez que les deux variables `an` et `tableau` ne sont pas
spécifiées et prennent donc les valeurs par défauts, respectivement
2023 et `"produits"`.

Pour le TEE, les arguments spécifiques sont :

- `sep_ent` : un booléen, faux par défaut qui indique si on souhaite
  distinguer ou fusionner les sociétés financières et non
  financières\ ; dans le premier cas les deux agents sont `"snf"` et
  `"sf"`, dans le second cas, l'agent unique est `"ent"`,
- `agents` : un éventuel sous-ensemble d'agents,
- `comptes` : un sous ensemble de comptes parmi `"prod"` (compte de
  production), `"expl"` (compte d'exploitation), `"affect"` (compte
  d'affectation des revenus primaires), `"dist"` (compte de
  distribution des revenus secondaires) et `"util"` (compte
  d'utilisation du revenu),
- `net_cap` : un booléen (vrai par défaut), s'il est faux on distingue
  l'EBE, le revenu mixte brut et le solde pour chaque agent des
  revenus de la propriété, autrement un revenu du capital agrégé est
  renvoyé,
- `simpl_dist` : un booléen (faux par défaut), qui sera expliqué
  ci-dessous.

Par exemple, pour renvoyer les informations concernant les comptes
de production et de distribution pour les sociétés financières et
non-financières, on utilisera :

```{r }
#| stbl_spec_tee
stbl(tableau = "tee", comptes= c("prod", "util"),
       agents = c("snf", "sf"), sep_ent = TRUE)
```

# Normalisation et transformation des séries

En particulier dans le cas où on s'intéresse à l'évolution
chronologique d'une ou plusieurs variables, il peut être pertinent de
mesurer cette variable par habitant et en euros constant. **sam**
propose deux fonctions `pop` et `cpi` pour réaliser cette
opération. Considérons par exemple les revenus du travail et du
capital pour la période 2020-2021 :

```{r }
#| label: stbl_rev_facteurs
rev_facteurs <- stbl(2020:2021, "branches",
                     variables = c("k", "l"), naf = "A1")
```

La fonction `pop` prend pour argument un tableau et renvoie soit le
tableau augmenté de la colonne de population (en millions d'habitants)
si `deflate = FALSE` ou la série divisée par la population si `deflate
= TRUE` (par défaut):

```{r }
#| label: pop
rev_facteurs |> pop(deflate = FALSE)
rev_facteurs |> pop()
```

La fonction `ipc` réalise la même opération avec l'indice des prix à
la consommation. Elle a un argument supplémentaire `base` qui indique
l'année de base souhaitée. Par exemple, pour obtenir les revenus des
facteurs par habitant en euros de 1995, on utilisera :

```{r }
#| label: ipc
rev_facteurs |> pop() |> ipc(base = 1995)
```

Très souvent, il est utile d'agréger les valeurs par une fonction,
selon un ou plusieurs caractères. Reprenons l'exemple du revenu des
facteurs, cette fois-ci en nomenclature A4:


```{r }
#| label: rev_facteurs_a4
rev_facteurs <- stbl(2020:2021, "branches",
                     variables = c("l", "k"),
                     naf = "A4")
rev_facteurs
```
Pour calculer par exemple le revenu total par secteur et par année, on
doit sommer les valeurs en fonction des deux variables `an` et
`naf`. Cette opération est assez malaisée à réaliser en base-R, mais
évidente avec **dlyr**, puisqu'elle s'écrit:

```{r }
#| label: dplyr_1
#| eval: false
summarise(rev_facteurs, valeur = sum(valeur), .by = c(an, naf))
```
**sam** propose la fonction `condsummary` qui prend pour argument le
tableau, un vecteurs de caractères indiquant les variables de
conditionnement et la fonction à utiliser, cette fonction étant
appliquée à la colonne `"valeur"` :

```{r }
#| label: condsummary_1
condsummary(rev_facteurs, c("an", "naf"), sum)
```

Par défaut, la fonction renvoie un tableau contenant les variables de
conditionnement et la série calculée. Si l'argument `dim` est fixé à
`"table"`, `condsummary` renvoie la série calculée, avec un format
compatible avec le tableau initial :

```{r }
#| label: condsummary_table
condsummary(rev_facteurs, c("an", "naf"), sum, dim = "table")
```
ce qui s'écrit avec **dplyr** :

```{r }
#| label: mutate
#| eval: false
mutate(rev_facteurs, valeur = sum(valeur), .by = c("an", "naf"))
```
Ce calcul est très utile pour calculer des parts, ici les parts des
deux facteurs dans le revenu de chaque branche :


```{r }
#| label: condsummary_div
rev_facteurs$valeur /
    condsummary(rev_facteurs, c("an", "naf"), sum, dim = "table")
```
Ce qui s'écrit avec **dplyr** :

```{r }
#| label: mutate_2
#| eval: false
mutate(rev_facteurs, valeur = valeur / sum(valeur),
       .by = c(an, naf)) |> pull(valeur)
```

Les modalités des différentes variables sont des noms courts (par
exemple `"cf"` pour la consommation finale des ménages). Ces noms
courts peuvent être remplacés par des noms long en utilisant la
fonction `add_label` en renseignant en second argument les colonnes
concernées :

```{r }
#| label: add_label
rev_facteurs |> add_label(c("variable", "sgn"))
```

# Format des tableaux
  
`stbl` renvoie un tableau au format "long", c'est-à-dire que chaque
ligne correspond à la valeur d'une variable, définie par un compte
(agent ou code d'activité), un "signe" (emploi ou ressource), une
année. Notez que lorsqu'une des colonnes est inutile (par exemple la
colonne année si une seule année est sélectionnée), elle est
supprimée. Ce format se prête bien aux différentes manipulations
nécessaires à la construction d'une MCS. 

En revanche, en termes d'apparence et d'analyse de résultats, un
format "large" est préférable. Dans ce cas, la table initiale est
pivotée en largeur, les modalités contenues dans une colonne du
tableau au format "long" constituant autant de colonnes dans le
tableau au format "large". De plus des groupes de lignes et de
colonnes peuvent être définis. Par exemple, pour un TEE, les groupes
de lignes seront définies par les comptes (de production,
d'exploitation, etc.) et les groupes de colonnes par les emplois /
ressources. La fonction `xtbl` réalise cette opération. Ces deux
arguments obligatoires sont un tableau et une formule indiquant la
forme souhaitée pour le tableau formaté. Une formule du type `w + x ~
y + z` indique que les lignes correspondent aux modalités de `x`, les
colonnes aux modalités de `z` et que les groupes de lignes et de
colonnes sont définis respectivement par les modalités des variable
`w` et `y`. Les groupes sont optionnels, par exemple des formules du
type `w + x ~ z` ou `x ~ y
+ z` ou `x ~ z` sont tout à fait valables. Par exemple, pour présenter
  les comptes des branches, en se limitant aux emplois, on utilisera :

```{r }
#| label: xtbl_simple
stbl(2023, naf = "A4", tableau = "branches", sgn = "neg") %>%
    xtbl(naf ~ variable)
```

Pour le TEE, les colonnes sont les agents, en distinguant emplois et
ressources, et les lignes sont les variables, regroupées par compte :

```{r }
#| label: xtbl_groupes
stbl(tableau = "tee", agents = c("men", "etat"),
     comptes = c("prod", "expl")) %>%
    xtbl(cpte + variable ~ sgn + agent)
```

Notez que les colonnes regroupées ont un nom constitué de la modalité
de la variable de regroupement, le signe `"|"` et la modalité de la
variable en colonne, par exemple `"neg|men"`.

L'argument `shares` de `xtbl` permet de calculer des proportions en
indiquant par rapport à quelles variables on souhaite calculer ces
proportions. Par exemple, pour calculer la structure par branche des
différents éléments des comptes de production et d'exploitation, on
utilisera :

```{r }
#| label: xtbl_shares
stbl(2022:2023, naf = "A4", tableau = "branches", sgn = "neg") |>
    xtbl(an + naf ~ variable, shares = c("an", "naf"))
```

Alors que pour calculer la part sectorielle de chaque composante des
comptes de production et d'exploitation, on utilisera :

```{r }
#| label: xtbl_simple_2
stbl(2022:2023, naf = "A4", tableau = "branches", sgn = "neg") |> 
    xtbl(an + naf ~ variable, shares = c("an", "variable"))
```

La fonction `xtbl2tt` permet de formater un tableau issu de la
fonction `xtbl` en **markdown**, **LaTeX** ou en **html**, en
utilisant **tinytable**. La @tbl-tee présente les comptes de production
et d'exploitation du TEE, avec des groupes de ligne correspondant aux
comptes et des groupes de colonnes aux emplois et aux ressources.

```{r }
#| label: tbl-tee
#| tbl-cap: "Un TEE formaté à l'aide de la fonction xtbl2tt"
stbl(tableau = "tee", agents = c("men", "etat"),
     comptes = c("prod", "expl")) |> 
    xtbl(cpte + variable ~ sgn + agent) |> 
    xtbl2tt(height = 0.5)
```

Un second exemple (@tbl-branches) présente les comptes des branches
pour deux années. On utilise l'argument `label`, qui permet de
remplacer les acronymes des variables spécifiées par des labels
explicites.

```{r }
#| label: tbl-branches
#| tbl-cap: "Equilibre emplois-ressources formaté à l'aide de xtbl2tt"
stbl(2022:2023, tableau = "branches", naf = "A4") |>
    xtbl(an + naf ~ sgn + variable, label = c("sgn", "naf")) |> 
    xtbl2tt(height = 0.)
```
La librairie **tinytable** fournit deux fonctions pour définir le
format et le style des cellules (respectivement `format_tt` et
`style_tt`). Ces fonctions peuvent être utilisées avec profit pour
améliorer l'apparence du tableau (@tbl-branches2).

```{r }
#| label: tbl-branches2
#| tbl-cap: "Equilibre emplois-ressources formaté à l'aide de xtbl2tt"
stbl(2022:2023, tableau = "branches", naf = "A4") |>
    xtbl(an + naf ~ sgn + variable, labels = c("sgn", "naf")) |> 
    xtbl2tt(height = 0.5) |>
    format_tt(digits = 1) |>
    style_tt(i = "groupi", align = "c", color = "teal", line = "lrtb") |>
    style_tt(fontsize = 0.8) 
```
# Construction d'une MCS avec la fonction sam

La fonction `sam` construit la MCS. Les différents éléments de la MCS
sont obtenus en faisant appel à la fonction `stbl`, avec un format
particulier appelé `"sam"`, obtenu en appliquant la fonction
`stbl2sam` :

```{r }
#| label: stbl2sam
stbl(2023, tableau = "produits") |> stbl2sam() |> head()
```

Chaque ligne contient toujours une valeur mais, le compte en ligne
(ressource) et en colonne (emploi) est désormais identifié par deux
variables :

- `row_1` et `col_1` indiquent le groupe de comptes, soit `br`
  (branches), `pr` (produits), `fact` (facteurs), `mg` (marges), `tax`
  (taxes sur les branches et sur les produits), `dist` (distribution),
  `agt` (agent) et `acc` (accumulation),
- `row_2` et `col_2` détaille le compte, par exemple `men` pour les
  ménages, `t.br` pour les impôts sur la production.

L'argument `simpl_dist` de la fonction `stbl` n'a pas d'effet sur le
tableau renvoyé par celle-ci, mais il est important si `stbl2sam` est
appelé ensuite. Si cet argument est `TRUE`, le compte de distribution
du TEE est simplifié :

- tous les impôts sont versés à l'Etat,
- toutes les cotisations sociales sont acquittées par les ménages et
  versées à l'Etat,
- toutes les prestations sociales sont versées aux ménages et acquittés
  par l'Etat,
- l'IR est acquitté par les ménages et par les entreprises.

L'argument principal de `sam` est l'année pour lequel on souhaite
construire la MCS :

```{r }
#| label: sam1
sam(2023)
```
Des arguments complémentaires sont passés à `stbl` :

- `naf` pour définir la nomenclature,
- `isbl` pour isoler les ISBL,
- `net_tax` pour agréger les taxes et les subventions sur la
  production et sur les produits,
- `net_acc` pour agréger la FBCF et la variation des stocks,
- `unit` pour définir l'unité,
- `sep_ent` pour séparer les sociétés financières et non-financières,
- `net_cap` pour détailler les revenus du capital.


D'autres sont spécifiques à `sam` :

- `rev_int` permet de calculer deux revenus intermédiaires des agents,
  le revenu primaire et le revenu disponible,
- `trace` permet d'imprimer des résultats intermédiaires,
- `tot_gen` permet d'ajouter un total pour chaque compte.


Une matrice de comptabilité sociale en 4 branches, avec mention des
revenus intermédiaires, identification des ISBL et séparation de la
variation des stocks et de la FBCF est obtenue en écrivant :

```{r }
#| label: sam2
sam(2023, naf = "A4", rev_int = TRUE, isbl = TRUE, net_acc = FALSE)
```

La fonction `sam2tt` permet de transformer le tableau contenant les
différents éléments de la MCS dans un tableau au format "large",
regroupant les lignes et les colonnes, en utilisant la fonction `tt`
du package **tinytable**. Un exemple est donné dans le @tbl-sam, pour
lequel il n'y a pas de décomposition sectorielle :

```{r }
#| label: tbl-sam
#| tbl-cap: "une première MCS"
#| message: false
sam(2023, naf = "A1", tot_gen = TRUE, rev_int = TRUE) |>
    sam2tt(height = 0.4,
           colors = list(groupes = "lightgrey", comptes = "lightyellow",
                      soldes = "lightblue")) |>
    style_tt(fontsize = 0.4) |>
    theme_grid()
```
`sam2tt` renvoie un objet de classe `tinytable`, il peut ainsi être
modifié en utilisant les fonctions de **tinytable**, en particulier,
`style_tt`, `format_tt`, et `theme_###`.

Une seconde MCS est obtenue en simplifiant le TEE, à l'aide de
l'argument `simpl_dist` (@tbl-sam2).

```{r }
#| label: tbl-sam2
#| tbl-cap: "une première avec TEE simplifié"
#| message: false
sam(2023, naf = "A1", tot_gen = TRUE, rev_int = TRUE,
    simpl_dist = TRUE) |>
    sam2tt(height = 0.4) |>
    style_tt(fontsize = 0.4) |>
    theme_grid()
```

\clearpage

# Figures

Dans cette section, on donne quelques exemples de graphiques, réalisés
avec le package **tinyplot**.


```{r }
#| label: tinyplot
library(tinyplot)
```


## Structure des prélèvements obligatoires

Les prélèvements obligatoires comprennent l'impôt sur le revenu et le
patrimoine, les taxes sur les produits (en particulier TVA et droits
de douane) et sur la production, ainsi que les cotisations
sociales. On peut les extraire dans le TEE, en indiquant le nom des
variables, qu'il s'agit d'une ressource et en limitant l'extraction
aux opérations de l'Etat :


```{r }
#| label: po
po <- stbl(1949:2023, "tee",
          variable = c("ir", "cot", "t.pr.ag", "t.br.ag"),
          sgn = "pos", agent = "etat")
po
```
Ensuite on remplace les noms courts par des noms longs pour les
variables en utilisant la fonction `add_label` :


```{r }
#| label: po_label
po <- po |> add_label("variable")
```

Le graphique que l'on souhaite créer est un graphique à "surfaces
cumulées". Il nécessite que les différents impôts soient mesurés
en proportions :


```{r }
#| label: po_part
po$part <- po$valeur /
    condsummary(po, "an", sum, dim = "table") * 100
```

On peut enfin réaliser la @fig-po à l'aide de **tinyplot**.

```{r }
#| label: fig-po
#| fig-cap: "Structure des prélèvements obligatoires en France"
#| fig-asp: 1
tinyplot(part ~ an | variable, data = po,
         type = type_area(stack = TRUE),
         palette = "harmonic",
         xlab = "année",
         ylab = "Pourcentage",
         legend = list("bottom!", ncol = 1))
```

## Parts des prélèvements obligatoire dans le PIB

Pour le montant des prélèvements obligatoires, il suffit de sommer les
différents impôts précédemment extraits et de renommer la colonne :

```{r }
#| label: po_tot
po <- stbl(1949:2023, "tee",
          variable = c("ir", "cot", "t.pr.ag", "t.br.ag"),
          sgn = "pos", agent = "etat")
po_tot <- condsummary(po, "an", sum)
po_tot <- setaname(po_tot, "valeur", "impots")
```
Pour le PIB, on peut utiliser la définition basée sur la somme des
demandes finales. On extrait les différentes composantes de la demande
et on en exclut les consommations intermédiaires avant de les sommer
pour chaque année et de renommer la colonne :


```{r }
#| label: pib
pib <- stbl(1949:2023, "produits", naf = "A1",
            variables = c("cf", "fbcf", "g", "x", "m", "cfisbl"))
pib$valeur[pib$variable == "m"] <- - pib$valeur[pib$variable == "m"]
pib <- condsummary(pib, "an", sum)
pib <- setaname(pib, "valeur", "pib")
```

On peut ensuite fusionner les deux tableaux et calculer la part des
prélèvements obligatoires dans le PIB :

```{r }
#| label: fig-partpo
#| fig-cap: "Part des prélèvements obligatoires en France"
z <- merge(po_tot, pib)
z$part <- z$impots / z$pib * 100
tinyplot(part ~ an, z, type = "l", xlab = "année", ylab = "Pourcentage")
```

## Structure productive

On définit la structure par la part de valeur ajoutée produite par
chaque secteur. On choisit une nomenclature simplifiée en 10 branches
et on considère les années 1949 et 2023. La valeur ajoutée est la
somme de la masse salariale et de l'excédent brut d'exploitation. On
calcule ensuite les proportions sectorielles et on utilise un
graphique en barres (@fig-partsect).

```{r }
#| label: fig-partsect
#| fig-cap: "Part de chaque secteur dans la valeur ajoutée"
va <- stbl(c(1949, 2023), "branches", naf = "A10",
           variable = c("k", "l"))
va <- condsummary(va, c("an", "naf"), sum)
va$valeur = va$valeur / condsummary(va, "an", sum, dim = "table") * 100
tinyplot(valeur ~ naf, va, type = "barplot", facet = ~ an)
```
## Revenus des facteurs par habitant en euros constants

On extrait de nouveaux les revenus des facteurs du compte des
branches, on utilise `pop` et `ipc` pour déflater les valeurs et on
remplace le nom court des facteurs par des noms long.

```{r }
#| label: rev_facteurs_deflat
rev_facteurs <- stbl(1949:2023, "branches",
                     variables = c("l", "k"),
                     naf = "A1") |> 
    pop() |>
    ipc(base = 2000) |>
    add_label("variable")
```

On utilise ensuite **tinyplot**, en indiquant dans la formule que
l'on souhaite un type de ligne différent pour les deux facteurs :


```{r }
#| label: fig-revdeflat
#| fig-cap: "Revenu du capital et du travail par habitant en euros de 2000"
tinyplot(valeur ~ an | variable, rev_facteurs,
         type = "l", lty = "by")
```

